【裁判字號】    95,台上,1260
【裁判日期】    950310
【裁判案由】    傷害致人於死
【裁判全文】
最高法院刑事判決            九十五年度台上字第一二六０號
    上  訴  人  台灣高等法院檢察署檢察官
    上  訴  人
    即  被  告  甲○○
                        號2樓.
    選任辯護人  吳謹斌律師
上列上訴人等因被告傷害致人於死案件，不服台灣高等法院中華
民國九十四年十一月八日第二審更審判決（九十四年度重上更(三)
字第五二號；起訴案號：台灣板橋地方法院檢察署八十六年度偵
字第一三四０二號），提起上訴，本院判決如下：
    主  文
原判決撤銷，發回台灣高等法院。
    理  由
本件原判決認定：緣吳銘勝（已判處罪刑確定）、何自強（業經
判決無罪確定）與潘智銘（另由檢察官為不起訴處分）於民國八
十六年六月十七日晚間十一時許，在台北縣永和市○○路三十六
號二樓「新人類撞球場」內打撞球，翌（十八）日凌晨一時許，
被害人劉旭峰酒後手持一把水果刀至撞球場向吳銘勝挑釁並辱罵
，吳銘勝心有不滿，遂與何自強、潘智銘先行返回吳銘勝位於台
北縣永和市○○路二十五巷一號三樓住處，自家中取出一把其所
有指揮長刀（長約七十三公分、寬約二公分），並以呼叫器呼叫
當時未在家之弟即被告甲○○，欲召喚被告前往該撞球場，吳銘
勝旋於當日凌晨二時許返回該撞球場。被告經呼叫後，即打電話
回家聯絡，經其弟吳家宏告知吳銘勝在前開撞球場與人發生不快
事情，並轉知吳銘勝要被告趕往該撞球場之意旨，被告即與其朋
友黃尚德一同趕至現場。吳銘勝、何自強、及潘智銘等人返回上
開撞球場時，被告、黃尚德亦趕至上開撞球場。吳銘勝、何自強
、及潘智銘即帶頭上樓，被告、黃尚德亦隨後跟上樓。吳銘勝等
人上樓後，吳銘勝看見手持水果刀之被害人仍在場，其客觀上預
見持指揮長刀傷害人能造成死亡之結果，惟主觀上未能預見，竟
基於傷害被害人之犯意，持指揮長刀朝被害人頭部及手腳身體多
處揮砍，被害人亦持水果刀回擊，被告見吳銘勝與被害人各持指
揮長刀、水果刀相互砍刺，其在客觀上亦預見其兄吳銘勝持指揮
長刀傷害人能造成死亡之結果，惟主觀上未能預見，而基於與吳
銘勝共同傷害被害人之犯罪意思，空手加入參與毆打被害人，三
人扭打在一起，致被害人因而受有八處銳器傷〔第一處傷在前額
略偏左處，長四．五公分，其下方之前額頭皮下及顳肌呈瀰漫性
出血；第二處傷在右手小指第一節，長一．五公分；第三處傷在
肚臍下一公分處，長四公分、深０．五公分；第四處傷在第三傷
左下方，為淺劃創，長四公分；再左下方為另一劃創（即第五處
傷），長五公分、深０．五公分；其下為第六處傷，由左鼠蹊部
延至左膝內上，長二十三公分、深０．五公分；第七處傷在左腰
肚臍水平處，為淺劃傷；第八處傷在左大腿外側，形成刺創，長
十七公分、寬七公分、深入股肌達七公分，以及兩腳踝挫傷性皮
下出血等之傷害〕，經送醫救治，延至同年月二十一日凌晨二時
四十八分許，仍因左大腿銳器刺創及左側硬膜下出血（鈍器），
導致出血性休克而不治死亡等情。因而撤銷第一審關於被告部分
無罪之判決，改判論處被告共同傷害人之身體，因而致人於死，
累犯罪刑，固非無見。
惟查：(一)證據之證明力如何，雖屬事實審法院自由判斷職權，而
其所為判斷，仍應受經驗法則與論理法則之支配。又判決不載理
由者當然違背法令，所謂判決不載理由，係指依法應記載於判決
理由內之事項不予記載，或記載不完備者而言，此為刑事訴訟法
第三百七十九條第十四款上段之當然解釋，而有罪之判決書，對
於被告有利之證據不採納者，應說明其理由，復為刑事訴訟法第
三百十條第二款所明定。故有罪判決書對於被告有利之證據，如
不加以採納，必須說明其不予採納之理由，否則即難謂非判決不
備理由之違法。原判決依憑潘智銘於警詢時之陳述，認定被告有
原判決事實欄所載之犯行，固於理由貳、二(一)3.說明潘智銘與被
告、吳銘勝之間為朋友關係，其於事發前即與吳銘勝、何自強一
同在上開撞球場打撞球，復因吳銘勝與被害人發生糾紛，致吳銘
勝心生不滿而返家取指揮長刀，潘智銘與吳銘勝、何自強復一同
返回前開撞球場找被害人，可見潘智銘與被告、吳銘勝之間情誼
非比尋常，則其於偵查、第一審之證述，難無事後與被告勾串而
故為迴護之虞，尚難遽以為被告有利之佐證云云。然潘智銘與吳
銘勝前往上揭撞球場撞球，嗣於吳銘勝與被害人發生爭執後，如
何與吳銘勝返家取出指揮長刀折返撞球場，似均與被告無關。原
審未敘明如何認定潘智銘與被告之間為朋友關係之所憑，復以潘
智銘與被告為朋友，彼此情誼非比尋常，認定潘智銘嗣後有利被
告之證詞，難無與被告勾串迴護之虞。此部分判斷即欠妥當性，
而與論理法則相違。又潘智銘固於八十六年六月十八日於警詢時
稱「到達新人類撞球場後，吳銘勝便一人持指揮長刀衝進撞球場
找劉旭峰復仇。不久後，弟弟甲○○也衝進撞球場幫助哥哥毆打
劉旭峰。這時，我和何自強也一起進入撞球場後，發現他們三人
已扭打一團，並造成雙方均有刀傷」云云（偵查卷第六頁反面）
。然其後又稱「（你有無看見甲○○與何自強共同參與殺害劉旭
峰）沒有看見」、「甲○○手部受傷是因欲奪取兇刀而受傷的」
（偵查卷第七頁反面）；復於同日在偵查中供稱「我再上二樓時
，看到吳銘勝和劉旭峰兩人打在一團，何自強及甲○○去搶刀」
等語（偵查卷第二八頁反面）。潘智銘似均指證被告曾有將兇刀
奪下之舉動，若屬無誤，自係對於被告有利之證據。原判決既認
潘智銘於警詢時所為陳述為可採，竟將潘智銘警詢時之陳述割裂
為二，置其中有利被告之部分於未論，自有理由不備之違法。(二)
審理事實之法院，對於案內一切證據，除認為不必要者外，均應
詳為調查，然後基於調查所得之心證，以為判斷事實之基礎。如
有應行調查之證據未經依法調查，或證據雖已調查而其內容尚未
明瞭，遽行判決，均屬應於審判期日調查之證據而未予調查之違
法。原判決理由貳、二(一)5.(1)(3)固依憑證人黃尚德於偵查中之證
詞、證人杜建德於偵查及台灣台南地方法院受囑託訊問時之證詞
，說明黃尚德於警詢時所為被告於吳銘勝進入撞球場辦公室持刀
打被害人頭部，隨後被告就幫助吳銘勝，而三人打成一團之證詞
為可採，至被告辯稱黃尚德警詢筆錄非出於自由意志一節，並非
可採云云。惟稽之卷附偵訊筆錄之記載，黃尚德、杜建德於偵查
中作證時，均未經檢察官告以具結之義務及偽證之處罰（偵查卷
第二二一、二二二頁），卷內亦似無黃尚德、杜建德之證人結文
可憑。依刑事訴訟法第一百五十八條之三之規定，黃尚德、杜建
德於偵查中之證言，不得作為證據。而被告於更(一)審時辯稱「黃
尚德第二天就要當兵，訊問筆錄時，警員告訴他要好好配合，否
則讓他第二天當不了兵」云云（更(一)審卷第一二二、一二三頁）
，於原審再為相同之辯解（原審卷第十五、四七頁）。且黃尚德
於更(二)審準備程序亦證稱「（你為什麼說甲○○有幫助吳銘勝，
三個人打成一團）這是我講的，但是這個筆錄是警方要求我配合
這樣說的」等語（更(二)卷第一五八頁）。原判決固以杜建德於更
(一)審囑託台灣台南地方法院訊問時證稱黃尚德警詢筆錄係出於黃
尚德之自由意志陳述，並無刑求、逼供等情事云云（更(一)卷第七
一頁）。惟原判決既以黃尚德於警詢時之證詞為不利被告認定之
依據，則黃尚德警詢筆錄內容是否基於其自由意志一節，自應先
為調查究明。非不得命警察機關提出訊問黃尚德時之錄音帶勘驗
，或依刑事訴訟法第一百八十四條第二項之規定，因發見真實之
必要，命黃尚德與杜建德對質。原審未為必要之調查，遽採黃尚
德警詢筆錄內容為被告犯罪之證據，原判決自有應於審判期日調
查之證據而未予調查之違法。(三)審理事實之法院，對於案內一切
證據，除認為不必要者外，均應詳為調查，然後基於調查所得之
心證以為判斷之基礎，故證據雖已調查，而尚有其他必要部分並
未調查，仍難遽為被告有利或不利之認定。本件被告始終否認與
吳銘勝共同傷害被害人致死之犯行，辯稱基於勸架及拉開吳銘勝
與被害人之目的而趨前云云。原判決理由固依憑潘智銘、黃墝輝
、黃尚德於警詢時之證詞，說明潘智銘、黃墝輝、黃尚德嗣後於
偵查及審理中所為有利被告之言詞，均不足採。惟稽之卷內資料
，吳銘勝於警詢、偵查及審理中，始終陳稱被告係前往勸架（相
驗卷第二一頁反面、偵查卷第四九頁、第一審卷第三六頁、第一
六七頁反面、更(二)卷第一四八頁）。證人何自強於警詢時亦稱「
吳銘勝拿著刀先衝上二樓，我和潘智銘隨後上去，就已見吳銘勝
及劉旭峰扭打成一團。甲○○隨後也上二樓，我和甲○○要將他
們刀子搶下來」（偵查卷第八頁反面）；再於偵查中供稱「我和
甲○○是在勸架」等語（偵查卷第二八頁反面）。而潘智銘於警
詢時則稱「到達新人類撞球場後，吳銘勝便一人持指揮長刀衝進
撞球場找劉旭峰復仇。不久後，弟弟甲○○也衝進撞球場幫助哥
哥毆打劉旭峰。這時，我和何自強也一起進入撞球場後，發現他
們三人已扭打一團，並造成雙方均有刀傷」云云（偵查卷第六頁
反面）。依原判決認定之事實，吳銘勝返家取出指揮長刀後，隨
即與何自強、潘智銘折回撞球場，何自強、潘智銘亦均自承當時
在場。則就被告抵達撞球場後，究係趨前將刀搶下？抑或與吳銘
勝共同毆打被害人？何自強、潘智銘所述何以不同？究以何者為
真？即待釐清。被告及其原審之選任辯護人雖未聲請傳喚何自強
，然本件起訴事實涉及被害人之生命法益，且對被告利益具有重
大關係，事實審法院自應依刑事訴訟法第一百六十三條第二項但
書之規定，本於職權傳喚何自強訊問以究明詳情。原審未為此項
必要之調查，遽為不利被告之判決，亦有證據調查未盡之違誤。
(四)審判期日，應傳喚被害人或其家屬並予陳述意見之機會。但經
合法傳喚無正當理由不到場，或陳明不願到場，或法院認為不必
要或不適宜者，不在此限。刑事訴訟法第二百七十一條第二項定
有明文。稽之原審卷宗資料，原審似未傳喚被害人家屬並予以陳
述意見之機會，亦未於判決理由內敘明有何不必要或不適宜通知
之情形。此部分程序之踐行，自非適法。以上或為檢察官及被告
上訴意旨所指摘，或屬本院得依職權調查之事項，應認原判決仍
有撤銷發回更審之原因。
據上論結，應依刑事訴訟法第三百九十七條、第四百零一條，判
決如主文。
中    華    民    國  九十五  年    三    月    十    日
                      最高法院刑事第十庭
                          審判長法官  洪  清  江
                                法官  石  木  欽
                                法官  林  勤  純
                                法官  陳  晴  教
                                法官  蕭  仰  歸
      本件正本證明與原本無異
                                      書  記  官
中    華    民    國  九十五  年    三    月   十七   日
                                                      Ｔ


司法院資訊處製作；財團法人民間司法改革基金會備份。
